臺灣臺中地方法院民事判決
　　　　　 110年度沙簡字第57號
原      告  鄒秀容  



訴訟代理人  鄭崇煌律師
複代理人    林偉譽  
被      告  林癸霖  

訴訟代理人  詹志宏律師
複代理人    邱怡菁  
上列當事人間請求袋地通行權等事件，本院於民國110年11月16
日言詞辯論終結，判決如下：
    主      文
確認原告就被告所有坐落臺中市○○區○○○段00000地號土地如附圖
一甲案所示A部分（面積42平方公尺）之土地有通行權存在。
被告應將前項所示土地範圍內之地上物拆除，並應容忍原告得開
設道路通行及埋設或架設涵管、瓦斯管、水管、電信及電力等管
線，且不得設置地上物或為任何妨害原告通行之行為。
訴訟費用由被告負擔2分之1，餘由原告負擔。 
    事實及理由
壹、程序方面：不變更訴訟標的，而補充或更正事實上或法律上
    之陳述者，非為訴之變更或追加，民事訴訟法第256條定有
    明文，依同法第436條第2項規定，於簡易訴訟程序仍適用之
    。經查，原告起訴時原聲明請求第一項為：「確認原告就被
    告所有坐落臺中市○○區○○○段00000地號土地如起訴書附圖一
    所示A部分（面積36平方公尺，以實測為準）之土地有通行
    權存在。」嗣原告依臺中市豐原地政事務所測量結果，於民
    國110年11月16日提出民事更正訴之聲明狀，並變更聲明第
    一項為「確認原告就被告所有坐落臺中市○○區○○○段00000地
    號土地如附圖一甲案所示A部分（面積42平方公尺）之土地
    有通行權存在。」核屬不變更訴訟標的，僅補充事實上之陳
    述，合於前開規定，應予准許。
貳、實體部分：
一、原告主張：原告前向鈞院以拍賣買受方式取得位於臺中市○○
    區○○○段00000○0000○0000地號土地（下稱系爭土地），而系
    爭土地被周圍地同段21-48、21-29、21-31、21-69、21-70
    、21-71地號土地包圍，致系爭土地與公路無適宜之聯絡，
    不能為通常使用，係屬袋地。而原告所欲通行之道路係借道
    於被告所有坐落同段21-29地號土地如附圖一甲案所示A部分
    （面積42平方公尺）（即沿21-29地號土地與21-27地號土地
    之地界線外擴寬6公尺之範圍），而借道被告所有土地通往
    現有道路之距離最短，影響最為輕微。依民法第787條第1項
    規定，原告得請求通行被告所有21-29地號土地如附圖一所
    示A部分。又原告所有系爭土地之使用地類別為「丙種建築
    用地」，系爭土地上有原告所有之455建號建物（即門牌號
    碼台中市○○區○○路○○巷0號），為日常生活使用必要，有安
    裝設水道、電線、水管、氣管或其他筒管之必要，為達到造
    成損害最小之方式，應自被告所有之21-29地號土地安裝，
    被告應有容忍之義務，故被告應將21-29地號土地如附圖一
    所示A部分範圍內之地上物拆除，並容忍原告在其上開設道
    路或埋設管線。綜上所述，原告依民法第786條第1項及第78
    7條之規定提起本件確認通行權訴訟。並請求法院判決：（
    一）確認原告就被告所有坐落臺中市○○區○○○段00000地號土
    地如附圖一甲案所示A部分（面積42平方公尺）之土地有通
    行權存在。（二）被告應將前項所示土地範圍內之地上物拆
    除，並應容忍原告得開設道路通行及埋設或架設涵管、瓦斯
    管、水管、電信及電力等管線，且不得設置地上物或為任何
    妨害原告通行之行為。（三）訴訟費用由被告負擔。
二、被告抗辯：
（一）原告所有坐落同段21-30地號、同段第48-1地號及同段第4
      8-3地號土地三筆土地通往公路，利用被告同段第21-29地
      號土地並非最為便利、亦非傷害最小之方式：因原告所有
      上開三筆土地上有一門牌號碼「臺中市○○區○○路○○巷0號
      」之建物，其正門口朝向西北方向。且最近之道路為臺中
      市后里區當地廣利巷，該道路平坦，寬達5米以上，鋪設
      有柏油路面，並存有電線桿、排水溝等公共設施，應屬可
      供公眾安全通行之道路。又查，原告所有之上開三筆土地
      本有道路可連通當地廣利巷，嗣因被告以「拍賣」為方式
      取得前開三筆土地後，遭不明人士基於不明原因，破壞該
      原有之部分通行道路路面，並以樹枝、雜草等廢棄物遮蓋
      ，造成通行上之限制，故原告當以原有之通行方式連通當
      地廣利巷，並非以開闢新道路之方式為之
（二）原告所謂應通行被告所有坐落同段第21-29地號土地之通
      行方式，不可行，理由如下：1、原告主張在被告所有同
      段第21-29地號土地之東南側開闢一寬達6米之通行道路，
      依地籍圖比例尺計算，其通行部分長度約為9至6公尺，但
      前開原告所指之通行部分至當地廣利巷地勢落差極大，縱
      使開闢道路，汽機車根本無法使用、通行。2、原告所有
      建物正門係朝向西北方向，正對原有之通行道路，而原告
      主張通行之被告現有土地部分，係位於該建物之背面側，
      倘利用被告土地出入，則尚需另外開闢道路或破壞原有之
      建物。3、原告所有三筆土地本有通行方式，該原有道路
      目前尚存有部分水泥鋪設路面，僅須整復路面、清除樹枝
      、水泥塊等雜物即可使用，反觀原告主張通行被告土地東
      南側之通行方式，完全無路面、需重新鋪設道路，且土地
      與道路高低落差甚大，開闢道路危險性極高。
（三）並聲明：1、原告之訴駁回；2、訴訟費用由原告負擔。
三、本院之判斷：
（一）按確認之訴非原告有即受確認判決之法律上利益者，不得
      提起；前項確認法律關係基礎事實存否之訴，以原告不能
      提起他訴訟者為限，民事訴訟法第247條第1項前段、第2
      項分別定有明文。次按所謂即受確認判決之法律上利益，
      係指法律關係之存否不明確，致原告在法律上之地位有不
      安之狀態存在，且此種不安之狀態，能以確認判決將之除
      去者而言，最高法院52年台上字第1240號判決要旨可資參
      照。本件原告主張其所有系爭不動產，對被告所有坐落臺
      中市○○區○○○段00000地號土地有通行之權利存在，此為被
      告所否認，則原告就上開土地是否有通行權利存在及其通
      行範圍如何，堪認已陷不明確狀態，而此不明確之狀態得
      以確認判決除去，是原告提起本件訴訟，程序上即有確認
      利益存在，合先敘明。
（二）原告主張其所有坐落臺中市○○區○○○段00000○0000○0000地
      號土地，被周圍地同段21-48、21-29、21-31、21-69、21
      -70、21-71地號土地包圍，致系爭土地與公路無適宜之聯
      絡，不能為通常使用，係屬袋地乙節，為被告所不爭執，
      並經本院現場勘驗屬實，自堪採信。
（三）按土地因與公路無適宜之聯絡，致不能為通常使用時，除
      因土地所有人之任意行為所生者外，土地所有人得通行周
      圍地以至公路。前項情形，有通行權人應於通行必要之範
      圍內，擇其周圍地損害最少之處所及方法為之，民法第78
      7條第1項、第2項前段定有明文。其立法意旨在於調和土
      地相鄰之關係，以全其土地之利用，故明定周圍地所有人
      負有容忍通行之義務，然袋地通行權之規範，仍受通行必
      要範圍之限制及擇損害最少之方式為之，所謂通行必要範
      圍內，周圍地損害最少之處所及方法，應依社會通常之觀
      念，就附近周圍地之地理狀況、相關公路之位置、與通行
      必要土地之距離、相鄰土地利用人之利害得失以及其他各
      種情事，按具體事例斟酌判斷之。本件依原告主張有通行
      權之區域為如附圖一甲案編號（A），範圍為被告所有坐
      落臺中市○○區○○○段00000地號土地，使用面積42平方公尺
      ，且該處為該筆土地最靠東側角落位置，原告所有系爭土
      地可經此通往廣利巷而對外聯絡。至於被告主張之如附圖
      二乙案編號（A）未登記土地、（B）同段21-32地號土地
      、（C）同段21-31地號土地、（D）同段21-29地號土地、
      （E）同段21-48地號土地、（F）同段48-4地號土地路線
      ，其使用面積分別為26平方公尺、4平方公尺、68平方公
      尺、1平方公尺、20平方公尺、21平方公尺，合計140平方
      公尺，所需使用之土地面積，大幅超過甲案土地，且需經
      過多筆不同土地。兩案相比，甲案對於周圍地損害顯然比
      乙案為少，且因甲案使用之土地為被告所有坐落臺中市○○
      區○○○段00000地號土地最靠東側角落位置，對於該土地所
      生損害亦屬最少，應可認定。而被告雖另抗辯原告方案地
      勢落差極大，縱使開闢道路，汽機車根本無法使用、通行
      ，以及原告主張通行之被告現有土地部分，係位建物之背
      面側，倘利用被告土地出入，則尚需另外開闢道路或破壞
      原有之建物等語，惟此係原告取得通行權後，如何利用土
      地通行之方式，並非民法第787條第1項、第2項前段所定
      通行權認定之要件。而被告主張之該處原有通行之道路已
      因破壞阻塞，無法通行，且該路線並非最少損害之路線，
      已如上述，因此被告抗辯所稱，原有道路目前尚存有部分
      水泥鋪設路面，僅須整復路面、清除樹枝、水泥塊等雜物
      即可使用云云，並無可採。因此，本院認為原告主張就被
      告所有坐落臺中市○○區○○○段00000地號土地如附圖一甲案
      所示A部分（面積42平方公尺）之土地有通行權存在，應
      有理由。被告抗辯應以附圖二之乙案為通行範圍，應無可
      採。復按有通行權人於必要時，得開設道路，民法第788
      條第1項前段定有明文。土地所有人取得必要通行權，或
      得開設道路時，通行地所有人或其他占有人均有容忍之義
      務，倘予阻止或為其他之妨害，通行權人自得請求予以禁
      止或排除。原告請求被告應將前項所示土地範圍內之地上
      物拆除，並應容忍原告得開設道路通行及埋設或架設涵管
      、瓦斯管、水管、電信及電力等管線，且不得設置地上物
      或為任何妨害原告通行之行為，自應准許。
（四）前項情形，有通行權人應於通行必要之範圍內，擇其周圍
      地損害民法第787條最少之處所及方法為之；對於通行地
      因此所受之損害，並應支付償金。有通行權人於必要時，
      得開設道路。但對於通行地因此所受之損害，應支付償金
      。民法第787條第2項、第788條第1項定有明文。因兩造並
      未就此部分聲明請求法院判決，本院即無從就此部分為認
      定，並此說明。
四、綜上所述，原告本於袋地通行之法律關係，請求確認原告就
    被告所有坐落臺中市○○區○○○段00000地號土地如附圖一甲案
    所示A部分（面積42平方公尺）之土地有通行權存在。被告
    應將前項所示土地範圍內之地上物拆除，並應容忍原告得開
    設道路通行及埋設或架設涵管、瓦斯管、水管、電信及電力
    等管線，且不得設置地上物或為任何妨害原告通行之行為，
    為有理由，應予准許。
五、本件事證已臻明確，兩造其餘攻擊防禦方法及所提證據，經
    本院審酌後，認與判決結果不生影響，爰不予一一論述，併
    此敘明。
六、末按因共有物分割、經界或其他性質上類似之事件涉訟，由
    敗訴當事人負擔訴訟費用顯失公平者，法院得酌量情形，命
    勝訴之當事人負擔其一部，民事訴訟法第80條之1定有明文
    。本件通行權事件事涉相鄰關係，與經界事件涉訟之性質類
    似，爰斟酌兩造在本件訴訟中之利害關係及勝敗情形，就訴
    訟費用負擔判決如主文第3項所示。
中　　華　　民　　國　　110 　年　　11　　月　　30　　日
                        臺灣臺中地方法院沙鹿簡易庭  
                            法  官  劉國賓
正本係照原本作成。
如對本判決上訴，須於判決送達後20日內向本院提出上訴狀；如
委任律師提起上訴者，應一併繳納上訴審裁判費。 
中　　華　　民　　國　　110 　年　　11　　月　　30　　日
                            書記官  許宏谷